臺灣高雄地方法院民事判決　　　　　　　92年度保險字第91號
原　　　告　丁○○
訴訟代理人　王正嘉律師
複代理人　　許惠珠律師
被　　　告　新光人壽保險股份有限公司
法定代理人　甲○○
訴訟代理人　戊○○
　　　　　　己○○
　　　　　　乙○○
被　　　告　國華人壽保險股份有限公司
法定代理人　庚○○
訴訟代理人　壬○
被　　　告　遠雄人壽保險事業股份有限公司
法定代理人　子○○
訴訟代理人　丙○○
　　　　　　辛○○
被　　　告　保誠人壽保險股份有限公司
法定代理人　丑○○
訴訟代理人　癸○○
當事人間給付保險金等事件，本院於民國94年5月17日言詞辯論
終結，判決如下：
    主  文
原告之訴駁回。
訴訟費用由原告負擔。
    事實及理由
甲、程序方面：
一、本件被告遠雄人壽保險事業股份有限公司（下稱遠雄公司）
    經合法通知，未於最後言詞辯論期日到場，核無民事訴訟法
    第386 條各款所列情形，爰依原告聲請，由其一造辯論而為
    判決。
二、按訴狀送達後，原告不得將原訴變更或追加他訴，但擴張或
    減縮應受判決事項之聲明者，不在此限，此為民事訴訟法第
    255 條第1 項第3 款所明定。原告原就其求為被告新光人壽
    保險股份有限公司（下稱新光公司）、國華人壽保險股份有
    限公司（下稱國華公司）給付之金額，請求均自91年11月1
    日起至清償日止，按週年利率5%計算之利息，嗣於起訴狀繕
    本送達後，就新光公司、國華公司之起息日分別變更為91年
    11月13日、91年11月7 日，核屬減縮應受判決事項之聲明，
    於法核無不合，應予准許。
乙、實體方面：
一、原告主張：伊於民國89年7 月17日、同年8 月5 日分別與被
    告新光公司、國華公司成立如附表編號4 、5 所示人壽保險
    契約暨醫療、意外傷害險附約，伊均按期繳納保費。嗣伊於
    90 年4月24日中午與訴外人許芳莎發生車禍，伊因而受有頭
    部外傷併腦挫傷與第五腰椎壓迫性骨折傷害。而後，伊於91
    年9 月間因意外不慎跌倒，再度引發前次傷害之「第五腰椎
    壓迫性骨折合併神經壓迫」，而於91年9 月27日至同年10月
    17日至屏東安泰醫院住院，並接受手術治療，共計21天。新
    光公司就本次意外傷害，依約應按住院期間每日給付安心住
    院、住院醫療甲型、傷害住院及綜合保障等附約日額計新台
    幣（以下同）7,000 元予伊，詎新光公司僅核給14天，而拒
    付其餘7 天合計4 萬9,000 元之保險給付；又國華公司依約
    應按住院日數每日給付意外住院津貼、住院醫療日額暨出院
    後療養金計5,700 元，詎國華公司僅核給15天之住院醫療日
    額及出院後療養金合計6 萬7,500 元，而拒付其餘6 日之上
    開兩項給付及21天之意外住院津貼，並另拒付住院醫療費用
    ，合計尚欠11萬4,940 元之保險給付。又伊因新光公司、國
    華公司惡意推託，不依約迅速給付，人格權受侵害，得向該
    兩公司各請求25萬元之非財產上損害賠償。另伊於89年7 月
    8 日、89年9 月10日與被告遠雄公司、保誠人壽保險股份有
    限公司（下稱保誠公司）成立如附表編號2 、6 所示保險契
    約，而91年9 月間伊發生前述保險事故，該兩公司雖均依約
    給付日額保險金，然遠雄公司於92年6 月6 日以存證信函單
    方不續保傷害險及傷害住院日額附約，保誠公司則於92年9
    月15日以存證信函表示不予續保人身意外傷害保險附約。惟
    伊投保時，係以人壽險主約與傷害、醫療附約整體規劃設計
    ，該兩公司不續約部分附約，與保險契約分擔風險之本質相
    違；又上述附約係屬定型化契約，其內約定得由保險人單方
    決定續約與否，顯失公平，亦為無效等語。爰依兩造間保險
    契約、民法第227 條之1 規定，提起本訴，並聲明：(1)被告
    新光公司應給付原告29萬9,00 0元，及自91年11月13日起至
    清償日止，按年息5%計算之利息。(2)被告國華公司應給付原
    告36萬4,940 元，及自91年11月7 日起至清償日止，按年息
    5%計算之利息。(3)確認被告遠雄公司與原告間，關於保單號
    碼0000000000號保險契約之附加傷害保險及傷害住院日額之
    契約關係存在。(4)確認被告保誠公司與原告間，保單號碼00
    000000號之附加意外傷害住院醫療定額保險附約計劃20，意
    外傷害醫療保險之契約關係存在。
二、被告新光公司辯以：否認原告本次係因意外跌倒而住院，原
    告就此應負舉證責任，伊先前核給14天保險金予原告，係因
    從寬認定；且原告自91年10月11日起至同年10月17日止，並
    無住院治療之必要，伊毋需給付該7 天之住院日額；又原告
    向伊投保前，已向其他三家保險公司投保，卻未告知伊，應
    屬惡意複保險，故原告與伊間之保險契約係屬無效；另伊並
    未侵害原告之人格權等詞。並聲明：原告之訴駁回。
    被告國華公司辯稱：否認原告本次係因意外跌倒而住院，原
    告本次腰椎壓迫性骨折有可能係因病理性原因而產生；且原
    告自91年11月11日起至同年11月17日止，並無住院治療之必
    要，故伊不給付後7 天之住院相關給付；又原告向伊投保前
    已另向四家保險公司投保，而未告知，依保險法第37條之規
    定，原告與伊間之保險契約係屬無效；再伊並無侵害原告之
    人格權等語。並聲明：原告之訴駁回。
    被告保誠公司則以：依伊與原告間之保險契約，傷害險保險
    期間本為一年，期滿後伊有重新評估是否續保之權利，且雙
    方均得決定是否續約，並無失於公平等語置辯。並聲明：原
    告之訴駁回。
    被告遠雄公司未於最後言詞辯論期日到場，惟據其前到庭及
    以書狀辯稱：伊就上述附約與主約所承保之危險不同，且各
    有其獨立之精算基礎，應繳之保費亦有異，且上述附約之保
    險期間為一年，僅在經伊同意後始得續保，費率並得按被保
    險人職業之變更而調整，與主契約保險期間為終身，費率已
    固定，截然不同，遑論主約及附約有各自獨立之契約條款，
    是伊自有得不予續約之權利等語。並聲明：原告之訴駁回。
三、兩造不爭之事實：
（一）原告於90年4 月24日中午與訴外人許芳莎發生車禍，因而
      受有頭部外傷併腦挫傷與第五腰椎壓迫性骨折傷害。
（二）原告於91年9 月27日至同年10月17日因「第五腰椎壓迫性
      骨折合併神經壓迫」，而至屏東安泰醫院住院；其中91年
      9 月27日至同年10月10日係以健保身分住院治療，91年10
      月11日至同年10月17日則係以自費身分繼續住院。
（三）原告自83年間起至89年11月2 日止，陸續與被告及訴外人
      南山人壽保險股份有限公司（下稱南山公司）、國泰人壽
      保險股份有限公司（下稱國泰公司）、美商美國安泰人壽
      保險股份有限公司台灣分公司（下稱安泰公司）訂立如附
      表編號1 、3 、7 所示人壽保險契約及醫療、意外傷害等
      附約。
四、本件兩造所爭執者，在於：(一)原告於91年9 月間是否係因意
    外傷害而住院治療？(二)91年10月11日至同年10月17日原告有
    無住院治療之必要？(三)本件關於原告與被告新光公司、國華
    公司之人壽保險契約暨意外傷害、醫療等附約有無惡意複保
    險規定之適用？(四)原告之人格權是否受有侵害？(五)被告遠雄
    公司、保誠公司與原告間傷害險及傷害住院日額附約、意外
    傷害保險附約內，關於續約之規定有無違反公平？是否無效
    ？
五、原告於91年9月間是否係因意外傷害而住院治療？
    原告主張其於91年9 月間因意外跌倒，引發前次車禍之「第
    五腰椎壓迫性骨折合併神經壓迫」，而於91年9 月27日至同
    年10月17日住院治療等情，為被告新光公司、國華公司所否
    認。經查：
（一）經本院詢問原告其所遭意外之發生經過，據答稱：「我是
      騎機車摔倒，我去買早餐，回來時騎樓地滑，地上可能有
      機油，我整個人滑摔出去，機車往右傾倒，我是往後倒，
      應該是右臀部著地；（問：你受何傷害？）右手上臂內側
      有擦傷，右腳、右大腿也有瘀青；（問：有無就診？）摔
      倒當天早上有去安泰醫院看醫生，我上述受傷部分自己有
      處理，沒讓醫生治療，那時我主要去看腰痛」等語（卷2
      第118 頁）。惟經本院函調原告於安泰醫院91年9 月27日
      至同年10月17日之病歷資料，其內全無原告所述前揭臂、
      腳、腿等處擦傷或瘀青之紀錄，出院病歷摘要表內則記載
      原告主訴病症為長達數月之下背部疼痛（見外置證物袋）
      ；又經以原告本次所罹上開病症之成因為何、原告於就診
      時有無身體外觀狀況足以判斷曾經跌倒各節函詢上開醫院
      結果，據函覆：原告於91年9 月間就診當時係自訴下背疼
      痛，因工作關係長久站立後仍會感覺疼痛等情，此有該院
      92 年11 月24日92東安醫字第505 號函在卷可稽（卷1 第
      189 頁），核與前揭病歷資料所載內容相符。準此，以原
      告本次就診時，外觀上並無騎車摔跌之跡痕，且自述其就
      診前已有長達數月之下背痛，而全未提及騎車跌倒此一明
      顯受外力撞擊、可能影響醫療判斷之經歷，則其是否確曾
      發生前述騎車摔跌事故，已有可疑。至安泰醫院91年10月
      17日出具之診斷證明書醫囑欄末項雖記載「再次跌倒引起
      」（見卷1 第21頁），然再經本院函詢該院，據覆稱：「
      病患於91年9 月25日門診求治時，自訴因跌倒導致下背疼
      痛」等詞，有該院92年12月19日92東安醫字第540 號函附
      卷可憑（卷1 第229 頁），足見前開診斷證明書醫囑欄末
      項僅係依原告之片面陳述而記載，並非該醫院診斷之結果
      ；且此項記載亦與該醫院前揭病歷資料及回函所載原告主
      訴病症有所出入，則以原告自述之就診因由前後並非一致
      ，益難認其確曾發生上述騎車摔倒之事故。
（二）其次，本院將前述病歷資料及原告90年4 月間車禍受傷於
      輔英技術學院附設醫院之病歷資料及後續治療之腰椎X 光
      片送請財團法人長庚紀念醫院高雄分院（下稱高雄長庚醫
      院）、財團法人私立高雄醫學大學附設中和紀念醫院鑑定
      結果，該兩醫院均未能具體判斷原告本次第五腰椎壓迫性
      骨折合併神經壓迫之成因（卷2 第19、46頁），惟高雄長
      庚醫院另敘明其專業意見稱：「第五腰椎壓迫性骨折，如
      繼續遭受外力撞擊或承受重量，均可導致惡化，阮君因第
      五腰椎關節突間椎板斷裂骨折致其第五腰椎和第一薦椎間
      不穩定，在日常生活狀況下，會自然惡化致需要手術治療
      」，此有該院93年8 月4 日（93）長庚院高字第361572
      號函附卷可憑（卷2 第36頁）。基此，足認原告所罹第五
      腰椎壓迫性骨折合併神經壓迫之宿疾，不必然係受外力撞
      擊才可能導引發或惡化，於一般日常生活情況下，因承受
      重量等因素，即可能惡化致需手術治療，是其本次再度手
      術治療該項病症，並無從反向推認該病症之成因係意外摔
      傷而造成；甚且，參諸上開病歷資料所載原告自述下背部
      疼痛已達數月之久之情以觀，益難排除原告本次腰椎病變
      係因前次車禍受傷痼疾自然惡化而致，而遽認係其所謂騎
      車摔跌之外傷所引發。
（三）據上，原告所述自行騎車摔傷等節，與前開病歷資料所示
      內容不相符合，且其本次腰椎骨折合併神經壓迫之病症，
      亦未必係因意外摔跌而引致，則其主張其91年9 月27日起
      至同年10日17日止係因意外事故所致傷害住院治療，尚難
      憑採。
六、91年10月11日至同年10月17日原告有無住院治療之必要？
（一）按依原告與新光公司安心住院、住院醫療日額等兩項保險
      附約，及原告與國華公司安心住院醫療日額給付附約中之
      住院醫療日額及出院後療養保險金之給付約款，於被保險
      人因疾病或傷害，經醫師（醫院）診斷必須住院時，均得
      請求給付，此為原告與上開兩被告所不爭（卷2 第162-16
      4 頁），並有前揭附約條款在卷可稽（卷2 第191 、197
      頁；卷1 第202-20 3頁）。是原告本次非因意外而住院，
      固經本院認定如前，惟其因前次車禍痼疾惡化住院，仍屬
      因疾病而住院，從而如其住院係經醫師（醫院）診斷屬必
      須者，即得請求前揭各附約所定之日額給付。
（二）經查，原告於91年10月11日起至同年10月17日止係自費住
      院乙節，為原告及上開兩被告所不爭。而經本院函詢安泰
      醫院結果，據覆稱：病患經住院治療情況改善，預計於91
      年10月11日辦理出院，但因病患主訴下背仍然疼痛，要求
      以自費身份繼續住院治療（自91年10月11日起至91年10月
      17日止），此有該院93年11月1 日93東安醫字第532 號函
      在卷可按（卷2 第93頁）。參以，原告於91年9 月27日至
      同年10月10日住院期間，於10月4 日前時而主訴下背疼痛
      情況已較緩解，時而主訴下背仍疼痛，惟自10月4 日起即
      穩定出現主訴背痛情況改善之紀錄，此核閱前述安泰醫院
      護理記錄單亦明。是以，足認原告自91年10月11日起應已
      無住院治療之必要，則其從該日起至同年10日17日止自費
      住院，自不符合前揭附約日額給付之要件。
七、本件關於原告與被告新光公司、國華公司之人壽保險契約暨
    意外傷害、醫療等附約有無惡意複保險規定之適用？
    按複保險，除另有約定外，要保人應將他保險人之名稱及保
    險金額通知各保險人；要保人故意不為前條之通知，或意圖
    不當得利而為複保險者，其契約無效，保險法第36條、第37
    條定有明文。而人身保險契約，並非為填補被保險人之財產
    上損害，亦不生類如財產保險之保險金額是否超過保險標的
    價值之問題，自不受保險法關於複保險相關規定之限制（司
    法院大法官會議解釋第576 號意旨參照）。而人壽保險契約
    或意外傷害保險、醫療保險契約，均屬人身保險契約，依上
    開說明，應無保險法第36條、37條關於複保險規定之適用。
    是以，原告除與被告新光公司、國華公司訂立人壽保險契約
    暨意外傷害、醫療等附約外，尚與南山公司、國泰公司、安
    泰公司，就同一人身生命或健康之保險利益，訂立如附表編
    號1 、3 、7 所示終身壽險或意外傷害、醫療等附約，固如
    前述，惟依上開說明，並無適用保險法第36條、37條規定以
    論認上開兩被告與原告間之人壽保險契約暨意外傷害、醫療
    等附約無效之餘地。
八、原告之人格權是否受有侵害？
　　承前所述，原告本次並非因意外事故所致傷害而住院，且91
    年10月11日起至同年10月17日止並無住院必要，則其情形核
    與其與新光公司、國華公司間前揭意外傷害、醫療等附約之
    給付要件有間，則該兩被告拒為給付相關保險金，並無從構
    成債務不履行，原告亦無人格權受侵害之可言，從而，原告
    請求該兩被告賠償精神上損失，自屬無據。
九、被告遠雄公司、保誠公司與原告間傷害險或傷害住院日額附
    約內，關於續約之規定有無違反公平？是否無效？
    按原告與被告遠雄公司所訂傷害保險附約（給付內容含傷害
    醫療、住院醫療日額給付）第5 條約定：「本附約續約時之
    保險期間為一年，於每期保險期間屆滿時，經本公司同意，
    並收取續約保險費後，本附約得逐年持續有效」；又原告與
    被告保誠公司所立意外傷害保險附約第3 條、第11條分別約
    定：「本附約的保險期間為一年」、「本附約續約時的保險
    期間為一年，於每期保險期間屆滿時，經本公司同意，並收
    取續約保險費後，本附約得逐年持續有效」，此有前揭契約
    條款附卷可按（卷1 第95、130 、131 頁）。而終身壽險主
    約與意外傷害、醫療險等附約所承保之風險並不相同，兩者
    保險費率之核算標準亦有不一，且由原告分別繳納保費，此
    觀諸原告與上開兩被告間之相關契約條款，是終身壽險主約
    及意外傷害、醫療險附約之存、滅，並無必然同其命運之法
    理依據；又細繹上開條款就保險期間約定為一年，且約定期
    滿後該兩被告得逐年度考量是否與原告續約，及保費按年收
    取等，當係在使雙方互負權利義務之時間明確化，並得按年
    度更新，被告得為續保與否之考量及表示，原告亦得決定是
    否繳納保費、使契約生效，徵諸事理，並無免除或減輕被告
    責任，或加重原告責任，或使原告拋棄或限制其行使權利，
    對原告亦無不利益之可言。據上，尚難認前揭條款有何違反
    公平之處，而應屬有效。
十、綜上所述，原告於91年9 月間並非因意外事故所受傷害而住
    院，且其自91年10月11日起至同年10日17日止住院治療亦非
    屬必要，而被告新光公司、國華公司不予給付意外傷害險及
    上開7 天住院期間之相關住院日額或醫療保險金，並非無據
    ，且亦不構成債務不履行，原告無人格權受損之可言；又其
    與被告保誠公司、遠雄公司間傷害險或傷害住院日額附約關
    於契約期間為一年，於期間屆滿時需得該兩公司同意始得續
    保之約定，並無違反公平之情事，而應屬有效。至原告與被
    告新光公司、國華公司間之人壽保險契約暨意外傷害、醫療
    等附約並無保險法第36條、37條關於惡意複保險規定之適用
    。從而，原告依兩造間如附表所示保險契約、民法第227 條
    之1 之規定，請求被告新光公司、國華公司分別給付29萬9,
    000 元、36萬4,940 元，及法定遲延利息，暨其求為確認其
    與被告遠雄公司、保誠公司間之傷害險及傷害住院日額附約
    、意外傷害保險附約之契約關係存在，洵屬無據，均應駁回
    。
十一、結論：原告之訴為無理由，依民事訴訟法第385 條第1 項
      前段、第78條，判決如主文。
中　　華　　民　　國　　94　　年　　6 　　月　　7 　　日
                  民事第一庭    法　官　甯  馨
附表：
 ┌──┬────────────────┬────┬───────────────┐
 │編號│　保　　險　　人  　　　　　　　│投保日期│保單號碼：保　險　內　容      │
 ├──┼────────────────┼────┼───────────────┤
 │ １ │南山人壽保險股份有限公司        │83.02.21│Ｚ000000000：終身壽險、意外傷害│
 │　　│　　　　　　　　　　　　　　　　│　　　　│            附約、醫療附約、防│
 │    │                                │        │            癌附約            │
 ├──┼────────────────┼────┼───────────────┤
 │ ２ │遠雄人壽保險事業股份有限公司    │89.07.08│000000000：終身壽險、意外傷害 │
 │    │                                │        │           附約、醫療附約     │
 ├──┼────────────────┼────┼───────────────┤
 │ ３ │國泰人壽保險股份有限公司        │89.07.14│0000000000、0000000000：終身壽│
 │　　│　　　　　　　　　　　　　　　　│　　　　│險、傷害死殘特約、意外險附約、│
 │    │                                │        │醫療附約                      │
 ├──┼────────────────┼────┼───────────────┤
 │ ４ │新光人壽保險股份有限公司        │89.07.17│5EE10804：終身壽險、意外傷害附│
 │　　│　　　　　　　　　　　　　　　　│　　　　│          約、醫療附約、防癌附│
 │    │                                │        │    　　　約　　　            │
 ├──┼────────────────┼────┼───────────────┤
 │ ５ │國華人壽保險股份有限公司        │89.08.05│C0000000：終身壽險、意外傷害附│
 │　　│　　　　　　　　　　　　　　　　│　　　　│          約、醫療附約、防癌附│
 │    │                                │        │          約                  │
 ├──┼────────────────┼────┼───────────────┤
 │ ６ │保誠人壽保險股份有限公司        │89.09.15│000000000：終身壽險、意外傷害 │
 │　　│　　　　　　　　　　　　　　　　│　　　　│           約、醫療附約       │
 ├──┼────────────────┼────┼───────────────┤
 │ ７ │美商美國安泰人壽保險股份有限公司│89.11.02│Ｚ000000000-0：終身壽險、意外傷│
 │　　│　　　　　　　　　　　　　　　　│　　　　│            附約、醫療附約    │
 └──┴────────────────┴────┴───────────────┘
正本係照原本作成。
如不服本判決，應於送達後20日內，向本院提出上訴狀並表明上
訴理由，如於本判決宣示後送達前提起上訴者，應於判決送達後
10日內補提上訴理由書（須附繕本）。
中　　華　　民　　國　　94　　年　　6 　　月　　7 　　日
                                書記官　林麗文
